ACORDAO-COMPLETO-2355143

ACÓRDÃO 1545/2019 ATA 24/2019 - PLENÁRIO

VISTOS, relatados e discutidos estes autos de Indisponibilidade de Bens, autuado em atendimento à determinação constante do item 9.8 do Acórdão 1956/2017-TCU-Plenário, medida que visa assegurar o cumprimento da medida cautelar decretada no item 9.6 do Acórdão 64/2015-TCU-Plenário e renovada pelo item 9.1 do Acórdão 2452/2016-TCU-Plenário e pelo item 9.2 do Acórdão 1.956/2017, prolatados no âmbito do processo de representação TCProcesso 007.463/2014-6, 
ACORDAM os Ministros do Tribunal de Contas da União, reunidos em sessão de Plenário, ante as razões expostas pelo Relator, em:
9.1. com fundamento nos arts. 11 e 44, § 2º, da Lei 8.443/1992, e no art. 274 do Regimento Interno do TCU, expedir medida cautelar de decretação da indisponibilidade de bens da empresa MPE - Montagens e Projetos Especiais S.A. pelo prazo de um ano a partir da data de prolação deste Acórdão ou até que o Consórcio Bonfim - qualquer de suas empresas integrantes - apresente carta de fiança bancária que garanta o valor total estabelecido atualizado até a data de sua instituição e atenda a todos os demais requisitos estabelecidos por esta Corte em suas deliberações, atualizando-se o montante para R$ 3.998.770,83 (maio/2019) ;
9.2. nos termos dos arts. 3º, caput e incisos I e IV, e 7º, caput e inciso II, da Portaria Segecex 14, de 24 de abril de 2015, bem como dos itens "3" e "7.a" do Anexo I da mesma norma, seja determinado, à unidade técnica responsável pelo presente processo que providencie, junto ao Serviço de Cadastro e Cobranças Executivas do TCU (Scbex) , a realização das medidas necessárias à decretação, pelo prazo de um ano a partir da data de prolação deste acórdão, da indisponibilidade sobre os seguintes bens:
9.2.1. totalidade de recursos financeiros da empresa MPE - Montagens e Projetos Especiais S.A. que estão depositados nas seguintes contas bancárias do Banco Bradesco S.A.: 1075 (agência 2373) , 3323 (agência 3130) e 99660 (agência 3130) ;
9.2.2. imóvel de matrícula 17.450 no Segundo Oficio de Imóveis de Santos/SP; e
9.3. determinar à SeinfraUrbana que promova diligência junto ao Terceiro Ofício do Serviço Notarial e de Registro de Imóveis de Macaé/RJ a fim de esclarecer a situação do imóvel de matrícula 2795, então pertencente à empresa MPE.

Indisponibilidade de bens decretada diante de dano decorrente de contrato que teve por objeto o fornecimento, projeto e implantação dos sistemas de sinalização, controle e telecomunicações da Linha 1 do sistema metroviário de Salvador/BA.

Companhia Brasileira de Trens Urbanos; Companhia de Transportes de Salvador.

3. Interessados/Responsáveis: 
3.1. Responsáveis: MPE Montagens e Projetos Especiais S/A (31.876.709/0001-89)

Aroldo Cedraz.

13.1. Ministros presentes: José Mucio Monteiro (Presidente), Benjamin Zymler, Aroldo Cedraz, Raimundo Carreiro e Ana Arraes.
13.2. Ministro que alegou impedimento na Sessão: Aroldo Cedraz.
13.3. Ministros-Substitutos convocados: Augusto Sherman Cavalcanti (Relator) e Marcos Bemquerer Costa.
13.4. Ministros-Substitutos presentes: André Luís de Carvalho e Weder de Oliveira.

ACORDAO-COMPLETO-2522034

Acórdão 135/2022 - Plenário

ACORDAO-COMPLETO-2503529

Acórdão 2624/2021 - Plenário

ACORDAO-COMPLETO-2440194

Acórdão 3172/2020 - Plenário

AUGUSTO SHERMAN

Adoto, como relatório, excerto da instrução vazada à peça 71 dos autos, por Auditor Federal lotado na SeinfraUrbana, a qual contou com a anuência do respectivo corpo diretivo (peças 72 e 73) :
"INTRODUÇÃO
1. Cuida-se de processo de indisponibilidade de bens, autuado em atendimento a determinação da E. Corte no item 9.8 do Acórdão 1956/2017-TCU-Plenário (peça 6 dos presentes autos) , medida que visa assegurar o 'cumprimento da medida cautelar decretada no item 9.6 do Acórdão 64/2015-TCU-Plenário e renovada pelo item 9.1 do Acórdão 2452/2016-TCU-Plenário e pelo item 9.2 do presente Acórdão'. Os três mencionados acórdãos, prolatados no âmbito do processo de representação TCProcesso 007.463/2014-6, são da relatoria do Ministro-Substituto Augusto Sherman.
2. A indisponibilidade refere-se a bens da empresa MPE - Montagens e Projetos Especiais S.A., participante do Consórcio Bonfim, que firmou o Contrato 10/04 (também nomeado SA-12, referência à licitação que lhe deu origem) com a Companhia de Transportes de Salvador - CTS, empresa do município (atualmente, Companhia de Transportes do Estado da Bahia - CTB, incluída na esfera do governo estadual) . O objeto desse contrato foi o fornecimento, projeto e implantação dos sistemas de sinalização, controle e telecomunicações da Linha 1 do sistema metroviário de Salvador/BA.
3. O Consórcio Bonfim é integrado pelas seguintes empresas:
a) MPE - Montagens e Projetos Especiais S.A., CNPF 31.876.709/0001-89;
b) Bombardier Transportation Brasil Ltda., CNPF 00.811.185/0001-14;
c) Bombardier European Investments S.L.U., com sede na Espanha, inscrita sob o número B-82894098.
4. A supracitada 'medida cautelar decretada no item 9.6 do Acórdão 64/2015-TCU-Plenário' objetivou o cumprimento das condições estabelecidas nos itens 9.1.1, 9.1.1.1, 9.1.2 e 9.1.2.1 a 9.1.2.6 do Acórdão 1605/2014-TCU-Plenário, também da relatoria do Ministro-Substituto Augusto Sherman. Conforme o mencionado item 9.1.1.1, tais itens tratam de garantias para o 'ressarcimento do erário por possíveis danos em apuração mediante o processo de tomada de contas especial [TCE] TCProcesso 028.499/2012-3'.
5. A presente instrução objetiva verificar o cumprimento dos itens do Acórdão 1956/2017-TCU-Plenário que se referem à indisponibilidade de bens, ou seja, itens 9.2 (e seus subitens 9.2.1, 9.2.2 e 9.2.3) , 9.3 a 9.8 e 9.10.
HISTÓRICO
6. Levando-se em conta que se trata da primeira instrução do presente processo, convém que o histórico que se segue apresente um nível maior de detalhamento.
I. Acórdão 1605/2014-TCU-Plenário (adoção de primeira medida cautelar) 
7. A CTB noticiou que, por falta de pagamento, foi suspensa a eficácia de uma das cartas de fiança que garantiriam o ressarcimento de possíveis danos referentes ao Contrato 10/04 em apuração no supracitado processo TCProcesso 028.499/2012-3.
8. Inspeção realizada pela SecexBA destinada a verificar a questão, resultou em instrução à peça 47 do já mencionado processo de representação TCProcesso 007.463/2014-6 que, após exame no Gabinete do Exmo. Sr. Ministro-Relator Augusto Sherman, levou ao Acórdão 1605/2014-TCU-Plenário, no qual a E. Corte assim deliberou:
9.1. com fundamento no art. 71, inciso IX, da Constituição Federal, dos arts. 11 e 45 da Lei 8.443/1992 e do art. 276 do Regimento Interno do TCU, seja determinado à Companhia de Transportes do Estado da Bahia - CTB, em sede cautelar, que se abstenha de liberar quaisquer pagamentos, formalizar rescisão, aceitar definitivamente as obras ou, de qualquer forma, dar por concluído o Contrato 10/04 (SA - 12) ou dar quitação ao Consórcio Bonfim ou a qualquer das empresas que o integram, antes que o Tribunal delibere no mérito sobre: 
9.1.1. a restituição da eficácia integral e dos valores atualizados das seguintes garantias: 
9.1.1.1. cartas de fiança destinadas a garantir o ressarcimento do erário por possíveis danos em apuração mediante o processo de tomada de contas especial TCProcesso 028.499/2012-3; 
9.1.1.2. (...) 
9.1.1.3. (...) 
9.1.2. a retificação da garantia referida no item 9.1.1.1, retro, de forma a que sejam nele incluídas as seguintes determinações do TCU sobre as características indicadas: 
9.1.2.1. reajustamento - subitem 9.4 do Acórdão 2329/2013-TCU-Plenário c/c o subitem 9.1.3.2.2 do Acórdão 2873/2008-TCU-Plenário; 
9.1.2.2. prazo de vigência - subitem 9.1.6 do Acórdão 3254/2011-TCU-Plenário (alterado pelo subitem 9.1 do Acórdão 2331/2012-TCU-Plenário) e, no caso da garantia ofertada pela MPE Montagens e Projetos Especiais S.A., subitem 9.7 do Acórdão 1847/2013-TCU-Plenário; 
9.1.2.3. beneficiário - subitem 9.2.1 do Acórdão 44/2013-TCU-Plenário; 
9.1.2.4. vigência nos casos de não pagamento da manutenção das cartas de fiança - subitem 9.1.4 do Acórdão 3254/2011-TCU-Plenário; 
9.1.2.5. referência ao processo de TCE - subitem 9.1.5 do Acórdão 3254/2011-TCU-Plenário, considerando, para o caso do Contrato 10/04, o TCProcesso 028.499/2012-3; 
9.1.2.6. condições para execução - subitem 9.3.2 do Acórdão 1046/2010-TCU-Plenário para as duas cartas de fiança; subitem 9.1.8 do Acórdão 3254/2011-TCU-Plenário, no caso da carta de fiança apresentada pelas empresas Bombardier Transportation Brasil Ltda. e Bombardier European Investments S.L.U.; e, no caso da carta de fiança apresentada pela MPE, subitens 9.1.7 a 9.1.9 do mesmo decisum; 
 (...) 
9.3. determinar à CTB que, no prazo de 60 dias, providencie junto ao Consórcio Bonfim e às empresas que o integram o ajuste das garantias referentes ao Contrato 10/04 nos termos estipulados nos itens 9.1.1 e 9.1.2 deste Acórdão, informando ao Tribunal, no mesmo prazo, o resultado alcançado; 
9.4. informar ao Consórcio Bonfim e às empresas que o integram que o não atendimento ao disposto no item 9.3. deste Acórdão poderá ensejar a decretação da indisponibilidade dos bens necessários à garantia do ressarcimento de eventuais débitos ocorridos no Contrato 10/04, conforme previsto no art. 44, § 2º, da Lei 8.443/92;
 (...) 
II. Acórdão 64/2015-TCU-Plenário (manutenção da primeira medida cautelar e adoção de segunda medida cautelar) 
9. No voto que norteou o Acórdão 64/2015-TCU-Plenário, da relatoria do Ministro-Substituto Augusto Sherman, ainda no processo TCProcesso 007.463/2014-6, consta:
11. Com relação às cartas de fiança bancária destinadas a garantir o ressarcimento de eventual dano em apuração neste Tribunal, a unidade técnica aponta que a garantia oferecida por ambas as empresas Bombardier atende aos requisitos estabelecidos por esta Corte. Não obstante, seu valor cobre apenas 43,3% do valor estimado do dano atualizado pelos índices contratuais. 
12. Os restantes 56,7% deveriam estar garantidos por fiança bancária oferecida pela MPE - Montagens e Projetos Especiais S.A., a qual, entretanto, não só não atende nenhum dos requisitos estabelecidos por este Tribunal em suas deliberações, e portanto, a nenhum dos requisitos apontados nos itens 9.1.2.1 a 9.1.2.6 do referido acórdão 1605/2014, como nem sequer pode ser considerada uma fiança bancária. 
10. Assim, por meio do Acórdão 64/2015-TCU-Plenário (peça 120 do TCProcesso 007.463/2014-6, cópia à peça 2 dos presentes autos) , o TCU deliberou pelas seguintes medidas:
9.1. com fundamento nos arts. 71, inciso IX, da Constituição Federal, 11 e 45 da Lei 8.443/1992 e 276, caput e § 6º, do Regimento Interno do TCU, manter a medida cautelar adotada por meio do item 9.1 do Acórdão 1605/2014-TCU-Plenário, em vista de não terem sido cumpridas, pelas empresas integrantes do Consórcio Bonfim, as providências indicadas em seu item 9.1.3 e, pela empresa MPE Montagens Especiais S.A, as providências indicadas em seus itens 9.1.1, 9.1.1.1, 9.1.2, 9.1.2.1 a 9.1.2.6; 
 (...) 
9.4. dar ciência, à CTB, ao Consórcio Bonfim e às empresas que o integram, de que, em desacordo com o item 9.1 do Acórdão 3254/2011-TCU-Plenário, a carta de fiança ofertada pela empresa MPE - Montagens e Projetos Especiais S.A. em substituição às retenções de pagamentos do Contrato 10/04 não atende aos requisitos estabelecidos por este Tribunal e não se enquadra entre as garantias previstas no art. 56 da Lei 8.666/1993, uma vez que não se trata de carta de fiança bancária; 
 (...) 
9.6. com fundamento nos arts. 71, inciso IX, da Constituição Federal, 11 e 44, caput e § 2º, da Lei 8.443/1992 e 274 e 276, caput e § 6º, do Regimento Interno do TCU, adotar medida cautelar consistente na decretação da indisponibilidade de bens da empresa MPE - Montagens e Projetos Especiais S.A. até o montante de R$ 3,5 milhões [R$ 3.083.472,82 (três milhões oitenta e três mil quatrocentos e setenta e dois reais e oitenta e dois centavos) atualizado até dezembro de 2014, arredondado para centena de milhar mais próxima], por até um ano ou até que o Consórcio Bonfim - qualquer de suas empresas integrantes - apresente carta de fiança bancária que garanta o valor total estabelecido atualizado até a data de sua instituição e atenda a todos os demais requisitos estabelecidos por esta Corte em suas deliberações;
III. Indisponibilização de bens da MPE
11. Após solicitação no Memorando 15/2015-Secex/BA, o Scbex (Serviço de Cadastros e Cobranças Executivas do TCU) , com vistas ao cumprimento do item 9.6 retro, acionou os sistemas CNIB (Cadastro Nacional de Indisponibilidade do TCU) e 'BC Correio' do Banco Central do Brasil (peças 345, 364 e 365 do TCProcesso 007.463/2014-6, cópias às peças 7, 8 e 9 dos presentes autos) . Ao primeiro desses sistemas competem os bens imóveis e, ao segundo, os valores depositados ou aplicados em instituições financeiras.
12. Os itens 9.2.1, 9.2.2, 9.2.3 e 9.3 do Acórdão 1956/2017-TCU-Plenário (transcrição adiante) indicam alguns dos bens indisponibilizados e as peças do TCProcesso 007.463/2014-6 em que estão elencados os demais. 
IV. Acórdão 2452/2016-TCU-Plenário (renovação da segunda medida cautelar) 
13. Posteriormente, em instrução à peça 491 do TCProcesso 007.463/2014-6, a SecexBA expôs:
40. Não constam, nos presentes autos, outras peças que revelem que o Consórcio Bonfim tenha adotado providências para o atendimento dos supracitados itens 9.1.1 e 9.1.2 do Acórdão 1605/2014-TCU-Plenário. Cumpre ressalvar que, como se verifica na redação do item 9.1 do Acórdão 64/2015-TCU-Plenário, aqueles itens estão sendo descumpridos apenas no caso da garantia ofertada pela MPE com vistas ao ressarcimento do erário por possíveis danos em apuração no âmbito do processo de TCE. Em outras palavras, permanecem sem atendimento os itens 9.1.1, 9.1.1.1, 9.1.2 e 9.1.2.1 a 9.1.2.6 do Acórdão 1605/2014-TCU-Plenário referentes à MPE.
14. Vencido o prazo de um ano estabelecido no item 9.6 (transcrição retro) do Acórdão 64/2015-TCU-Plenário para a indisponibilidade de bens da MPE, sem que esta apresentasse nova carta de fiança, a E. Corte, por meio do item 9.1 do Acórdão 2452/2016-TCU-Plenário, da relatoria do Ministro-Substituto Augusto Sherman (relatório, voto e acórdão às peças 503, 502 e 501, respectivamente, do TCProcesso 007.463/2014-6, cópia do decisum à peça 3 dos presentes autos) , renovou, por mais um ano, a medida cautelar em tela.
V. Renovação da indisponibilização de bens
15. Com vistas ao cumprimento do supracitado item 9.1 do Acórdão 2452/2016-TCU-Plenário (renovação da medida cautelar) , a SecexBA, mediante o Memorando n° 9/2016-Secex/BA, solicitou, mais uma vez, os préstimos do Scbex, que acionou o sistema 'BC Correio' e informou que, no que tange ao CNIB, 'não há necessidade de reiteração pois o pedido de bloqueio foi realizado somente em relação ao CNPF do responsável, sem determinação de prazo, já que o sistema não possibilita tal tipo de registro' (peças 509, 512 e 513 do TCProcesso 007.463/2014-6, cópias às peças 10, 11 e 12 dos presentes autos) .
VI. Acórdão 1956/2017-TCU-Plenário (renovação da segunda medida cautelar e criação de processo de indisponibilidade de bens) 
16. Após instrução e pronunciamentos da SecexBA e parecer do Ministério Público junto ao TCU (peças 643, 644-645 e 650, respectivamente, todas do TCProcesso 007.463/2014-6) , a E. Corte prolatou o Acórdão 1956/2017-TCU-Plenário (relatório, voto e acórdão às peças 688, 687 e 686 do mencionado processo, com cópias às peças 4, 5 e 6 dos presentes autos, respectivamente) , da relatoria do Ministro-Substituto Augusto Sherman. Por meio desse decisum, o TCU tomou as seguintes deliberações, que incluem a renovação da medida cautelar referente à indisponibilidade de bens da MPE:
 (...) 
9.2. com fundamento nos arts. 71, inciso IX, da Constituição Federal, 11 e 44, caput e § 2º, da Lei 8.443/1992 e 274 e 276, caput e § 6º, do Regimento Interno do TCU, renovar a medida cautelar adotada por meio do item 9.6 do Acórdão 64/2015-TCU-Plenário, renovada anteriormente por meio do item 9.1 do Acórdão 2452/2016-TCU-Plenário, consistente na decretação da indisponibilidade de bens da empresa MPE - Montagens e Projetos Especiais S.A. por mais um ano a partir da data de prolação do presente acórdão ou até que o Consórcio Bonfim - qualquer de suas empresas integrantes - apresente carta de fiança bancária que garanta o valor total estabelecido atualizado até a data de sua instituição e atenda a todos os demais requisitos estabelecidos por esta Corte em suas deliberações, atualizando-se o montante para R$ 3.719.786,82 (agosto/2017) , fazendo-a recair sobre os seguintes bens: 
9.2.1. a totalidade de recursos financeiros da empresa nas seguintes contas bancárias do Banco Bradesco S.A.: 1075 (agência 2373) , 3323 (agência 3130) e 99660 (agência 3130) - R$ 865.599,96; 
9.2.2. imóvel de matrícula 17.450 no Segundo Oficio de Imóveis de Santos/SP, até o montante de R$ 1.017.242,45; 
9.2.3. imóvel de matrícula 2795 no Terceiro Ofício do Serviço Notarial e de Registro de Imóveis de Macaé/RJ, até o montante de R$ 1.836.944,41
9.3. nos termos dos arts. 3º, caput e incisos I e IV, e 7º, caput e inciso II, da Portaria Segecex 14, de 24 de abril de 2015, bem como dos itens '3' e '7.a' do Anexo I da mesma norma, determinar, à Secex/BA que providencie, junto ao SCBEX, a liberação dos bens que haviam sido colocados em indisponibilidade por conta do presente processo, inclusive os recursos financeiros indicados às peças 385, 388, 417-420 e 556, à exceção daqueles listados nos itens 9.2.1, 9.2.2 e 9.2.3 supra; 
9.4. com base no art. 44, caput e § 2º, da Lei 8.443/1992, solicitar, à 3ª Vara de Trabalho de Canoas/RS e à 2ª Vara do Trabalho de Macaé/RJ, que, no caso de remanescerem valores de execuções que venham a ser processadas por estes juízos contra a empresa MPE - Montagens e Projetos Especiais S.A. (CNPF 31.876.709/0001-89) sobre o imóvel de matrícula 2795 no Terceiro Ofício do Serviço Notarial e de Registro de Imóveis de Macaé/RJ, proceda ao bloqueio de créditos, valores e bens, depositando o recurso em conta judicial em nome da União e à disposição do Tribunal de Contas da União por conta do processo TCProcesso 007.463/2014-6; 
9.5. com base no art. 44, caput e § 2º, da Lei 8.443/1992, solicitar, à 2ª Vara do Trabalho de Mauá/SP, à 1ª Vara do Trabalho de Santo André/SP e à 80ª Vara do Trabalho de São Paulo, que, no caso de remanescerem valores de execuções que venham a ser processadas por estes juízos contra a empresa MPE - Montagens e Projetos Especiais S.A. (CNPF 31.876.709/0001-89) sobre o matrícula 17.450 no Segundo Cartório de Registro de Imóveis de Santos/SP, proceda ao bloqueio de créditos, valores e bens, depositando o recurso em conta judicial em nome da União e à disposição do Tribunal de Contas da União por conta do processo TCProcesso 007.463/2014-6; 
9.6. com base no art. 44, caput e § 2º, da Lei 8.443/1992, solicitar, ao Segundo Cartório de Registro de Imóveis de Santos/SP, que, na ocorrência de registro ou averbação de novos gravames contra o imóvel de matrícula 17.450, de propriedade da empresa MPE - Montagens e Projetos Especiais S.A. (CNPF 31.876.709/0001-89, comunique tal fato à Secretaria de Controle Externo no Estado da Bahia - Secex/BA, fazendo referência ao processo TCProcesso 007.463/2014-6; 
9.7. com base no art. 44, caput e § 2º, da Lei 8.443/1992, solicitar, ao Terceiro Ofício do Serviço Notarial e de Registro de Imóveis de Macaé/RJ, que, na ocorrência de registro ou averbação de novos gravames contra o imóvel de matrícula 2795, de propriedade da empresa MPE - Montagens e Projetos Especiais S.A. (CNPF 31.876.709/0001-89, comunique tal fato à Secretaria de Controle Externo no Estado da Bahia - Secex/BA, fazendo referência ao processo TCProcesso 007.463/2014-6; 
9.8. com base no art. 44, caput e § 2º, da Lei 8.443/1992, autuar processo de indisponibilização, formado, inicialmente, com cópias de peças dos presentes autos que se revelem necessárias, com o objetivo de cuidar da manutenção da indisponibilização dos bens da MPE - Montagens e Projetos Especiais S.A. destinados ao cumprimento da medida cautelar decretada no item 9.6 do Acórdão 64/2015-TCU-Plenário e renovada pelo item 9.1 do Acórdão 2452/2016-TCU-Plenário e pelo item 9.2 do presente Acórdão; 
 (...) 
9.10. encaminhar cópia deste acórdão, bem como das peças que o fundamentam, à CTB e às empresas que integram o Consórcio Bonfim.
17. Examinam-se, a seguir, os atendimentos a estes itens transcritos do Acórdão 1956/2017-TCU-Plenário.
EXAME TÉCNICO
18. Com vistas ao atendimento ao item 9.8 (transcrição retro) do Acórdão 1956/2017-TCU-Plenário, a SecexBA autuou o presente processo, valendo-se de cópias de peças do TCProcesso 007.463/2014-6. Para o cumprimento dos demais itens transcritos do Acórdão 1956/2017-TCU-Plenário, foram encaminhados expedientes conforme quadro a seguir.
	Item do Acórdão 1.956/2017-P
	Destinatário
	nº do ofício/memorando da SecexBA
	Peça do ofício no
TC007.463/
2014-6
	Peça do ofício no TCProcesso 027.553/2017-5
	Peça da ciência no TCProcesso 027.553/2017-5

	9.2 e 9.3
	Scbex
	Memorando 12/2017
	739
	61
	-

	9.4
	3ª Vara de Trabalho de Canoas/RS
	2501
	691
	44
	57

	9.4
	2ª Vara do Trabalho de Macaé/RJ
	2513
	699
	49
	53

	9.5
	2ª Vara do Trabalho de Mauá/SP
	2512
	698
	48
	56

	9.5
	1ª Vara do Trabalho de Santo André/SP
	2511
	697
	47
	55

	9.5
	80ª Vara do Trabalho de São Paulo/SP
	2505
	690
	43
	52

	9.6
	2º Cartório de Registro de Imóveis de Santos/SP
	2506
	692
	45
	51

	9.7
	3º Ofício do Serviço Notarial e de Registro de Imóveis de Macaé/RJ
	2507
	693
	46
	54

	9.10
	CTB
	2508
	694
	64
	68

	9.10
	MPE
	2499
	689
	63
	67

	9.10
	Bombardier European Investments S.L.U.
	3609
	740
	66
	70

	9.10
	Bombardier Transportation Brasil Ltda.
	2510
	696
	65
	69

VII. Atendimento aos itens 9.2 e 9.3 do Acórdão 1956/2017-TCU-Plenário
19. Em resposta ao supracitado Memorando 12/2017-Secex/BA, o Scbex encaminhou o expediente à peça 40, noticiando sobre as providências para o cumprimento dos itens 9.2 (e seus subitens 9.2.1, 9.2.2 e 9.2.3) e 9.3 do Acórdão 1956/2017-TCU-Plenário.
VII.1. Bens financeiros
20. No item 9.2.1 c/c o item 9.2 (transcrição retro) , determinou-se que permanecessem bloqueadas três das contas bancárias do Banco Bradesco S.A., indicadas à peça 388 do TCProcesso 007.463/2014-6 (cópia à peça 14 dos presentes autos) .
21. Por outro lado, no item 9.3 (transcrição retro) , foi ordenada a liberação das demais contas no Banco Bradesco, indicadas à mesma peça 388, bem como de todas os valores depositados nas outras instituições bancárias, indicadas às peças 385, 417-420 e 556 (esta referente às mesmas contas elencadas à peça 417) do TCProcesso 007.463/2014-6.
22. À peça 40, p. 3-4, o Scbex acostou cópia da comunicação pelo sistema 'BC Correio', na qual se verificam as providências referentes aos bens financeiros nos termos dos itens 9.2.1 (c/c o item 9.2) e 9.3.
23. Entretanto, a comunicação em tela, embora inclua a continuidade do bloqueio das três contas bancárias do Banco Bradesco S.A. indicadas no item 9.2.1, não explicita a liberação referente aos demais valores depositados na mesma entidade bancária. Conforme já indicado, todas estas contas, a manter bloqueadas ou a liberar, estão elencadas à peça 388 do TCProcesso 007.463/2014-6 (cópia à peça 14 dos presentes autos) .
24. Assim, não resta indubitável que ocorreu o cumprimento do item 9.3 do Acórdão 1956/2017-TCU-Plenário, no que tange às contas no Banco Bradesco S.A., cabendo a proposta de que a unidade técnica responsável pelo presente processo providencie, junto à Scbex, a liberação dessas contas bancárias indicadas na aludida peça 388, com exceção daquelas constantes no item 9.2.1 do mesmo decisum.
VII.2. Bens imóveis
25. Os únicos imóveis que chegaram a ser indisponibilizados por força do processo TCProcesso 007.463/2014-6 foram os dois listados nos itens 9.2.2 e 9.2.3 do Acórdão 1956/2017-TCU-Plenário. Portanto, considerando-se, ainda, o teor do item 9.2, tem-se que, atualmente, não há bem imóvel a ser liberado.
26. Os registros (inclusive de indisponibilidade) dos imóveis indicados nos itens 9.2.2 e 9.2.3 podem ser verificados às peças 58, p. 6-13, e 35, p. 2-3, respectivamente. A indisponibilidade solicitada pelo TCU está lançada com os códigos 'AV. 10' e 'Av5M2795', respectivamente.
27. Conforme já mencionado nesta instrução, o Scbex, em expediente à peça 513 do TCProcesso 007.463/2014-6 (cópia à peça 12 dos presentes autos) , p. 1, informara da desnecessidade de renovação do pedido de bloqueio dos bens imóveis junto ao CNIB.
28. No que tange aos valores bloqueados atinentes a cada imóvel (indicados nos itens 9.2.2 e 9.2.3 em comento) , o Scbex, em seu atendimento à peça 40, p. 1, informa que, 'para registrar a indisponibilidade de um imóvel, o sistema [CNIB] somente admite/solicita o nº do CPF/CNPJ. Não há possibilidade de uso de nenhum outro parâmetro restringindo até determinado valor do imóvel'. O Scbex acrescenta que não tem acesso aos valores dos imóveis. 
29. Portanto, não foi possível aplicar a solução apontada nos itens 9.2.2 e 9.2.3, qual seja, a indisponibilização parcial de cada um dos dois imóveis.
30. Dificuldade maior foi noticiada pelo Scbex no atendimento à peça 40, p. 1, ao informar que o imóvel apontado no item 9.2.3, localizado em Macaé/RJ, não foi encontrado em consulta ao sistema CNIB (espelho à peça 40, p. 5) . Explicita, ainda à p. 1, que 'Refizemos o pedido de indisponibilidade mas não obtivemos resposta. Em todo caso, o imóvel de matrícula 2795 citado no subitem 9.2.3. não foi bloqueado via o sistema CNIB'.
31. Cabe repetir que, no registro desse imóvel, no Terceiro Ofício do Serviço Notarial e de Registro de Imóveis de Macaé/RJ, verifica-se a averbação da indisponibilidade do bem no lançamento 'Av5M2795' (peça 35, p. 2-3) , onde consta a expressão 'através da central de indisponibilidade de bens'. Entretanto, trata-se de informação encaminhada em 24/2/2017, como apontado à p. 1 da mesma peça. Ademais, pesavam sobre o imóvel gravames impostos pelas entidades indicadas no item 9.4 do acórdão em tela (3ª Vara de Trabalho de Canoas/RS e 2ª Vara do Trabalho de Macaé/RJ) . Assim, é possível que o bem já tenha sido executado, não mais pertencendo à MPE.
32. Desta forma, caso a E. Corte acate a proposta adiante pela renovação da medida cautelar que foi adotada por meio do item 9.6 do Acórdão 64/2015-TCU-Plenário, se tornará cabível o entendimento de que seja necessária a posterior promoção de diligência junto ao Terceiro Ofício do Serviço Notarial e de Registro de Imóveis de Macaé/RJ para que este cartório encaminhe cópia do registro geral do imóvel com indicação dos gravames que lhe pesam e informe se ocorreu alteração da sua propriedade, caso o bem não mais pertença à MPE.
VII.3. Renovação da medida cautelar
33. A última renovação da medida cautelar que havia sido adotada por meio do item 9.6 do Acórdão 64/2015-TCU-Plenário referente à indisponibilidade de bens da MPE foi decretada mediante o item 9.2 do Acórdão 1956/2017-TCU-Plenário, item já transcrito na presente instrução.
34. O art. 5º, caput e inciso 'c', da Portaria-Segecex 14, de 24 de abril de 2015, estabelece que:
art. 5º A unidade técnica deverá, sem prejuízo das demais medidas ou análises necessárias ao processo: 
 (...) 
c) acompanhar o prazo de vigência da indisponibilidade, comunicando ao relator, com antecedência mínima de 30 dias, sobre a permanência dos pressupostos para adoção dessa cautelar e as medidas ainda necessárias para a finalização da instrução de mérito e, se for o caso, propor a renovação da indisponibilidade de bens, por prazo não superior a um ano.
35. Conforme já noticiado nesta instrução, a indisponibilidade de bens em tela visa garantir o ressarcimento do possível débito que se apura no processo de tomada de contas especial TCProcesso 028.499/2012-3. Neste, a SeinfraUrbana, em instrução e despachos às peças 113-115, propôs a citação de diversos responsáveis, entre os quais, as empresas que integram o Consórcio Bonfim.
36. Entretanto, o Exmo. Sr. Ministro-Substituto Augusto Sherman, em despacho à peça 128 daquele processo, determinou a restituição dos autos à SeinfraUrbana para que esta examinasse nova documentação que o consórcio ofereceu às peças 119-122 dos mesmos autos.
37. A seguir, o consórcio encaminhou, outros documentos (peças 129-131) .
38. Desta forma, o mérito do processo de TCE ainda depende da conclusão de nova instrução da SeinfraUrbana e, caso mantida a proposta de citação dos responsáveis, da apresentação de alegações de defesa por parte destes, da análise dessa defesa pela Unidade Técnica e do julgamento pela E. Corte.
39. Permanece, pois, a necessidade de se manter a garantia determinada no item 9.6 do Acórdão 64/2015-TCU-Plenário.
40. Assim, cumpre propor que, com base nestes dispositivos, seja renovada a medida cautelar em foco por mais um ano a partir da data da decisão que vier a ser adotada.
41. Entretanto, cabem algumas considerações sobre a redação dessa proposta.
42. Primeiramente, conforme já indicado na presente instrução, o Scbex informou, às peças 12, p. 1, e 40, p. 1, que é desnecessária a atuação junto ao CNIB para se renovar a indisponibilidade de bens imóveis.
43. A mesma fonte indica que, no caso de imóveis, o CNIB não permite a fixação de valores a indisponibilizar, medida determinada nos itens 9.2.2 e 9.2.3 do acórdão em tela.
44. Além disto, cumpre alertar para a dificuldade de se chegar a tais valores, uma vez que a metodologia adotada no parágrafo '30' à peça 688, p. 46, prevê que sejam subtraídas, dos valores de avaliação dos imóveis, as quantias que outras entidades procuraram garantir por meio da indisponibilidade desses bens, tarefa que apresenta dificuldades como se expõe a seguir.
45. Como se verifica adiante, sobre o imóvel indicado no item 9.2.2, localizado no Município de Santos/SP, pesam sete novas situações de indisponibilidade exigidas por tribunais do trabalho. Para se obter o valor que se pretende em cada uma das questões trabalhistas, é necessária a realização de pesquisa nos sítios de cada uma destas entidades e, nos casos de insucesso, a promoção de diligências aos tribunais. Cumpre alertar que as informações assim obtidas não serão estáveis, uma vez que podem ser alteradas por conta de novas solicitações de indisponibilidade e/ou do encerramento de um ou vários desses processos trabalhistas, o que já pode ter ocorrido, também, nos casos dos lançamentos anteriores ao 'AV. 16'. 
46. Ademais, conforme já apontado na presente instrução, a partir de informações do Scbex à peça 40, p. 1 e 5, cabe considerar a possibilidade de que o imóvel indicado no item 9.2.3 do Acórdão 1956/2017-TCU-Plenário já tenha sido executado, não mais pertencendo à MPE, de modo que não se prestaria para a concretização da medida cautelar em tela.
47. Uma outra questão reside na dificuldade para se atualizar o valor total a ser perseguido, uma vez que, no âmbito do processo TCProcesso 007.463/2014-6, os atendimentos a diligências junto às empresas que integram o consórcio não foram satisfatórios quanto à obtenção dos índices de atualização do valor do contrato até setembro/2018 (setembro é o mês acordado para o reajustamento contratual) . Tal assunto ainda se encontra em saneamento no âmbito do referido processo.
48. Acrescente-se, ainda, a possibilidade de alteração do valor a ser garantido por força das apurações que se procedem no processo de tomada de contas especial TCProcesso 028.499/2012-3.
49. Desta forma propõe-se que seja renovada a medida cautelar, ainda com o valor indicado no item 9.2 do Acórdão 1956/2017-TCU-Plenário (referente a setembro/2017) , sem menção aos bens a serem indisponibilizados, com determinação ao Scbex de que providencie a renovação do bloqueio das contas bancárias elencadas à peça 9.2.1.
50. Cabe alertar para a possibilidade de que, posteriormente, se faça necessária nova solicitação de atuação do Scbex na busca de outros bens a serem indisponibilizados, a depender da determinação do valor contratual atualizado até setembro/2018 e das apurações no supramencionado processo de TCE, bem como das informações que venham a ser colhidas quanto à situação do imóvel indicado no item 9.2.3 do Acórdão 1956/2017-TCU-Plenário, por conta de diligência a ser proposta a depender da deliberação da E. Corte quanto à renovação da medida cautelar em tela.
VIII. Atendimento aos itens 9.4, 9.5, 9.6 e 9.7 do Acórdão 1956/2017-TCU-Plenário
51. No tópico 'XV. Imóveis indisponibilizados e repercussão dos atendimentos às diligências às peças 487-488, 534-537 e 570-574', à peça 688 do TCProcesso 007.463/2014-6 (cópia à peça 4 dos presentes autos) , p. 7-12, relata-se que algumas varas trabalhistas também haviam solicitado a aplicação de gravames sobre os imóveis indicados nos itens 9.2.2 e 9.2.3 do Acórdão 1956/2017-TCU-Plenário. 
52. Por este motivo, foram feitas as determinações às mesmas varas nos itens 9.4 e 9.5 deste acórdão e aos cartórios em que estão inscritos os imóveis nos itens 9.6 e 9.7.
53. O quadro exposto no início desta seção de 'EXAME TÉCNICO' indica os números dos ofícios que foram encaminhados a essas entidades com vistas ao cumprimento dos itens 9.4 a 9.7; os números das peças em que tais expedientes foram acostados ao processo TCProcesso 007.463/2014-6 e aos presentes autos; e os números das peças do presente processo em que se encontram as comprovações das ciências pelos destinatários.
54. Como se passa a expor, dois dos destinatários se manifestaram sobre os expedientes.
55. Acionada mediante ofício à peça 48, a 2ª Vara do Trabalho de Mauá encaminhou o expediente à peça 59, no qual noticia que 'não há nestes autos valores remanescentes disponíveis, bem como que se trata de processo findo, arquivado'.
56. O 2º Cartório de Registro de Imóveis de Santos/SP, em atendimento ao ofício à peça 51, encaminhou, os documentos às peças 50 e 58, nos quais apresenta cópias dos registros do imóvel localizado naquele município, com anotações de novos gravames, todos referentes à 'indisponibilidade de todos os bens de MPE MONTAGENS E PROJETOS ESPECIAIS S.A.', tendo os seguintes identificadores de lançamento e solicitantes:
AV. 16 (13ª Vara do Trabalho de Fortaleza/CE) ;
b) AV. 17 (3ª Vara do Trabalho de Canoas/RS) ; 
c) AV. 18 (11ª Vara do Trabalho de Brasília/DF) ;
d) AV. 19 (Tribunal Regional do Trabalho da 2ª Região - São Paulo/SP) ;
e) AV. 20 (5ª Vara do Trabalho de Manaus/AM) ;
f) AV. 21 (2ª Vara do Trabalho de Porto Alegre/RS) ;
g) AV. 22 (14ª Vara do Trabalho de Brasília/DF) .
IX. Atendimento ao item 9.8 do Acórdão 1956/2017-TCU-Plenário
57. Em atendimento ao item 9.8 do Acórdão 1956/2017-TCU-Plenário, foi autuado o presente processo de indisponibilidade de bens a partir de peças do processo TCProcesso 007.463/2014-6, que constituíram as peças 1-70, com exceção das peças 40 e 41.
X. Atendimento ao item 9.10 do Acórdão 1956/2017-TCU-Plenário
58. O item 9.10 do Acórdão 1956/2017-TCU-Plenário foi cumprido por meio de comunicações expedidas à CTB e às três empresas que compõem o Consórcio Bonfim, como se verifica no quadro no início desta seção de 'EXAME TÉCNICO', no qual constam os números dos ofícios que foram encaminhados a essas quatro empresas; os números das peças em que tais expedientes foram acostados ao processo TCProcesso 007.463/2014-6 e aos presentes autos; e os números das peças do presente processo em que se encontram as comprovações das ciências pelos destinatários.
CONCLUSÃO
59. Em atendimento ao item 9.8 (transcrição retro) do Acórdão 1956/2017-TCU-Plenário, prolatado no âmbito do processo TCProcesso 007.463/2014-6, a SecexBA autuou o presente processo de indisponibilidade de bens, com vistas a garantir o ressarcimento do erário em virtude de possíveis danos ocorridos na execução do Contrato 10/04, em apuração no processo de tomada de contas especial TCProcesso 028.499/2012-3.
60. A indisponibilidade de bens foi decretada, cautelarmente, mediante o item 9.6 do Acórdão 64/2015-TCU-Plenário e renovada por meio do item 9.1 do Acórdão 2452/2016-TCU-Plenário e do item 9.2 do Acórdão 1956/2017-TCU-Plenário. Até o momento, a indisponibilidade refere-se a bens da empresa MPE - Montagens e Projetos Especiais S.A.
61. Para o cumprimento dos demais itens do Acórdão 1956/2017-TCU-Plenário que se relacionam com a indisponibilidade de bens, foram encaminhados expedientes conforme quadro no início da seção de 'EXAME TÉCNICO' da presente instrução.
62. Nos termos do item 9.3 do mesmo acórdão, os recursos depositados nas contas do Banco Bradesco S.A. indicadas à peça 388 do TCProcesso 007.463/2014-6 deveriam ser liberados, com exceção daqueles elencados no item 9.2.1 do mesmo decisum. Porém, a cópia da comunicação pelo sistema 'BC Correio' (peça 40, p. 3-4) não explicita tal liberação, cabendo propor que a unidade técnica responsável pelo presente processo providencie, junto ao Scbex, o saneamento desta questão.
63. Constatou-se, no que tange aos bens imóveis indicados nos itens 9.2.2 e 9.2.3 do Acórdão 1956/2017-TCU-Plenário, que:
a) é desnecessário o registro, no CNIB, acerca da renovação da indisponibilidade de bens imóveis;
b) o sistema CNIB não contempla a atribuição de valores à indisponibilidade de bens imóveis;
c) a determinação dos valores a indisponibilizar de cada imóvel necessita da realização de diversas pesquisas na Internet e da promoção de diligências. Os montantes assim obtidos podem vir a sofrer sucessivas alterações positivas e/ou negativas;
d) não resta induvidoso que o bem contemplado no item 9.2.3, localizado no Município de Macaé/RJ, ainda pertença à MPE.
64. Em virtude do último item desta lista, faz-se necessário que, oportunamente, caso a E. Corte delibere pela renovação da medida cautelar adotada por meio do item 9.6 do Acórdão 64/2015-TCU-Plenário, seja promovida diligência junto ao Terceiro Ofício do Serviço Notarial e de Registro de Imóveis de Macaé/RJ, para que esse cartório forneça cópia do registro geral do imóvel, com indicação dos gravames que lhe pesam, e informe se ocorreu alteração da sua propriedade.
65. Ainda não ocorreu a deliberação sobre o mérito no processo TCProcesso 028.499/2012-3, que apura o possível débito cujo ressarcimento busca-se garantir nos termos do item 9.6 do Acórdão 64/2015-TCU-Plenário. Assim, em virtude do disposto no art. 5º, caput e inciso 'c', da Portaria-Segecex 14/2015, cumpre renovar, mais uma vez, a medida cautelar que consiste na indisponibilidade de bens da MPE.
66. Porém, além das situações apontadas na listagem retro, cabe acrescentar as dificuldades para se atualizar, até setembro/2018, o valor total a ser atingido com a indisponibilidade.
67. Finalmente, há de se considerar a possibilidade de alteração do valor a ser garantido por força das apurações que se procedem no processo de tomada de contas especiais TCProcesso 028.499/2012-3.
68. Desta forma, propõe-se que seja renovada a medida cautelar, ainda com o valor indicado no item 9.2 do Acórdão 1956/2017-TCU-Plenário (referente a setembro/2017) , sem menção aos bens a serem indisponibilizados, com determinação, em outro item do acórdão que vier a ser prolatado, de acionamento do Scbex para que este providencie a renovação do bloqueio das contas bancárias elencadas à peça 9.2.1.
69. Cumpre alertar para a possibilidade de que, posteriormente, se faça necessária nova solicitação de atuação do Scbex na busca de outros bens a serem indisponibilizados, a depender das informações que sejam obtidas sobre a situação do imóvel indicado no item 9.2.3 do Acórdão 1956/2017-TCU-Plenário, da determinação do valor contratual atualizado até setembro/2018 e das apurações no supramencionado processo de TCE.
PROPOSTA DE ENCAMINHAMENTO
70. Diante do exposto, com fundamento no art. 1º, inciso II, da Lei 8.443/1992, opina-se pela subida dos autos ao Gabinete do Exmo. Sr. Ministro-Relator Augusto Sherman, propondo-se:
a) com lastro nos arts. 11 e 44, § 2º, da Lei 8.443/1992 e 274 do Regimento Interno do TCU, seja renovada a medida cautelar adotada por meio do item 9.6 do Acórdão 64/2015-TCU-Plenário, consistente na decretação da indisponibilidade de bens da empresa MPE - Montagens e Projetos Especiais S.A. por mais um ano a partir da data de prolação do acórdão que vier a ser adotado ou até que o Consórcio Bonfim - qualquer de suas empresas integrantes - apresente carta de fiança bancária que garanta o valor total estabelecido atualizado até a data de sua instituição e atenda a todos os demais requisitos estabelecidos por esta Corte em suas deliberações, atualizando-se o montante para R$ 3.719.786,82 (agosto/2017) ;
b) nos termos dos arts. 3º, caput e incisos I e IV, e 7º, caput e inciso II, da Portaria Segecex 14, de 24 de abril de 2015, bem como dos itens '3' e '7.a' do Anexo I da mesma norma, seja determinado, à unidade técnica responsável pelo presente processo que providencie, junto ao Scbex, a realização das seguintes medidas:
b.1) renovação, por mais um ano a partir da data de prolação do acórdão que vier a ser adotado, da indisponibilidade da totalidade de recursos financeiros da empresa MPE - Montagens e Projetos Especiais S.A. que estão depositados nas seguintes contas bancárias do Banco Bradesco S.A.: 1075 (agência 2373) , 3323 (agência 3130) e 99660 (agência 3130) ;
b.2) liberação dos recursos financeiros indicados à peça 388 do TCProcesso 007.463/2014-6 que haviam sido colocados em indisponibilidade por conta do mencionado processo, à exceção daqueles que estão depositados nas seguintes contas bancárias do Banco Bradesco S.A.: 1075 (agência 2373) , 3323 (agência 3130) e 99660 (agência 3130) .".
	É o relatório.

Antonio Carlos Guimaraes Goncalves (33.766/OAB/DF) e outros, representando Bombardier Transportation Brasil Ltda., Paulo Henrique Spirandeli Dantas, MPE Montagens e Projetos Especiais S.A. e Companhia de Transportes de Salvador; Paulo Henrique Spirandeli Dantas (197479/OAB/SP) e outros, representando MPE Montagens e Projetos Especiais S.A. e Fabianna Vieira Barbosa Morselli.

Não atuou.

VENCIMENTO DO PRAZO DE VALIDADE DE MEDIDA CAUTELAR DE INDISPONIBILIDADE DE BENS. MANUTENÇÃO DOS PRESSUPOSTOS QUE ENSEJARAM SUA EXPEDIÇÃO. RENOVAÇÃO. ATUALIZAÇÃO DOS VALORES.

INDISPONIBILIDADE DE BENS (IND)

Secretaria de Fiscalização de Infraestrutura Urbana (SeinfraUrb).

Cuidam os autos de processo de indisponibilidade de bens, autuado em atendimento ao item 9.8 do Acórdão 1956/2017-TCU-Plenário, a qual busca assegurar o cumprimento da medida cautelar decretada no item 9.6 do Acórdão 64/2015 e renovada pelo item 9.1 do Acórdão 2.452/2016 e pelo item 9.2 do Acórdão 1956/2017-TCU-Plenário. 
Lembro que os três mencionados acórdãos foram prolatados no bojo do TC007.463/20146, que cuida de Representação oferecida pela Sec/BA em virtude de notícia encaminhada a esta Corte pela Companhia de Transportes do Estado da Bahia - CTB (ex Companhia de Transportes de Salvador - CTS) no sentido de ter sido suspensa a eficácia de uma das cartas de fiança oferecidas pelo Consórcio Bonfim que, substituindo a retenção parcial de pagamentos determinada cautelarmente, foi dada em garantia de ressarcimento de possíveis danos decorrentes do Contrato 10/04, os quais se encontram em apuração por meio de tomada de contas especial (TCProcesso 028.499/2012-3) . 
O objeto do Contrato 10/04 (também referenciado como Contrato SA-12) , no valor da ordem de R$ 55 milhões, consiste no fornecimento e na implantação dos sistemas de sinalização, controle e telecomunicações integrantes das obras de construção da linha 1 do metrô de Salvador/BA, empreendimento conduzido inicialmente pela CTS com recursos repassados pela Companhia Brasileira de Trens Urbanos/CBTU (Convênios Siafi 602144 e 552308) . O Consórcio Bonfim é integrado pelas empresas MPE Montagens e Projetos Especiais S.A., Bombardier Transportation Brasil Ltda. e Bombardier European Investments S.L.U.
Conforme relatado, no presente momento processual, aprecia-se a eventual renovação da medida cautelar de indisponibilidade dos bens incialmente determinada por meio do Acórdão 64/2015-TCU-Plenário, bem como o cumprimento dos demais itens do Acórdão 1956/2017-TCU-Plenário.
Nesse sentido, a SeinfraUrbana, que substituiu a então SecexBA na instrução deste feito a partir de abril de 2019, propõe, essencialmente (peças 71-73) , a renovação da medida cautelar de indisponibilidade de bens da empresa MPE - Montagens e Projetos Especiais S.A., então renovada pelo Acórdão 1956/2017-TCU-Plenário, de 6/9/2017.
Para perfeita compreensão da matéria, transcrevo os quatro acórdãos que serão objeto de comentários nesta oportunidade, quais sejam, o Acórdão 1.605/2014, o Acórdão 64/2015, o Acórdão 2.452/2016 e o Acórdão 1956/2017 (respectivamente, peças 52, 120, 501 e 776 do TC007.463/20146) :
Acórdão 1605/2014-TCU-Plenário:
" (...) 
9.1. com fundamento no art. 71, inciso IX, da Constituição Federal, dos arts. 11 e 45 da Lei 8.443/1992 e do art. 276 do Regimento Interno do TCU, seja determinado à Companhia de Transportes do Estado da Bahia - CTB, em sede cautelar, que se abstenha de liberar quaisquer pagamentos, formalizar rescisão, aceitar definitivamente as obras ou, de qualquer forma, dar por concluído o Contrato 10/04 (SA - 12) ou dar quitação ao Consórcio Bonfim ou a qualquer das empresas que o integram, antes que o Tribunal delibere no mérito sobre: 
9.1.1. a restituição da eficácia integral e dos valores atualizados das seguintes garantias:
9.1.1.1. cartas de fiança destinadas a garantir o ressarcimento do erário por possíveis danos em apuração mediante o processo de tomada de contas especial TCProcesso 028.499/2012-3;
9.1.1.2. seguro-garantia ofertado como garantia de execução do contrato;
9.1.1.3. carta de fiança ofertada como garantia pelo adiantamento contratual;
9.1.2. a retificação da garantia referida no item 9.1.1.1, retro, de forma a que sejam nele incluídas as seguintes determinações do TCU sobre as características indicadas:
9.1.2.1. reajustamento - subitem 9.4 do Acórdão 2329/2013-TCU-Plenário c/c o subitem 9.1.3.2.2 do Acórdão 2873/2008-TCU-Plenário;
9.1.2.2. prazo de vigência - subitem 9.1.6 do Acórdão 3254/2011-TCU-Plenário (alterado pelo subitem 9.1 do Acórdão 2331/2012-TCU-Plenário) e, no caso da garantia ofertada pela MPE Montagens e Projetos Especiais S.A., subitem 9.7 do Acórdão 1847/2013-TCU-Plenário;
9.1.2.3. beneficiário - subitem 9.2.1 do Acórdão 44/2013-TCU-Plenário;
9.1.2.4. vigência nos casos de não pagamento da manutenção das cartas de fiança - subitem 9.1.4 do Acórdão 3254/2011-TCU-Plenário;
9.1.2.5. referência ao processo de TCE - subitem 9.1.5 do Acórdão 3254/2011-TCU-Plenário, considerando, para o caso do Contrato 10/04, o TCProcesso 028.499/2012-3; 
9.1.2.6. condições para execução - subitem 9.3.2 do Acórdão 1046/2010-TCU-Plenário para as duas cartas de fiança; subitem 9.1.8 do Acórdão 3254/2011-TCU-Plenário, no caso da carta de fiança apresentada pelas empresas Bombardier Transportation Brasil Ltda. e Bombardier European Investments S.L.U.; e, no caso da carta de fiança apresentada pela MPE, subitens 9.1.7 a 9.1.9 do mesmo decisum;
9.1.3. sejam excluídas das cláusulas do Contrato 10/04 e de seus aditivos quaisquer disposições que possam impedir a normal execução das garantias de execução e adiantamento contratuais, assim como a manutenção da eficácia da garantia dada em contrapartida à liberação dos pagamentos retidos;
9.2. nos termos do art. 276, § 3º, do Regimento Interno do TCU, seja concedido o prazo de até quinze dias, sem efeito suspensivo, à Companhia de Transportes do Estado da Bahia - CTB, ao Consórcio Bonfim e às empresas que o integram, quais sejam, a MPE Montagens e Projetos Especiais S.A. (CNPF 31.876.709/0001-89) , a Bombardier Transportation Brasil Ltda. (CNPF 00.811.185/0001-14) e a Bombardier European Investments S.L.U. (empresa estrangeira) , para que se pronunciem, caso queiram, acerca da adoção da medida cautelar retro;
9.3. determinar à CTB que, no prazo de 60 dias, providencie junto ao Consórcio Bonfim e às empresas que o integram o ajuste das garantias referentes ao Contrato 10/04 nos termos estipulados nos itens 9.1.1 e 9.1.2 deste Acórdão, informando ao Tribunal, no mesmo prazo, o resultado alcançado;
9.4. informar ao Consórcio Bonfim e às empresas que o integram que o não atendimento ao disposto no item 9.3. deste Acórdão poderá ensejar a decretação da indisponibilidade dos bens necessários à garantia do ressarcimento de eventuais débitos ocorridos no Contrato 10/04, conforme previsto no art. 44, § 2º, da Lei 8.443/92; 
9.5. determinar à Segecex que:
9.5.1. proceda a levantamento de todos os processos nos quais a empresa MPE Montagens e Projetos Especiais S.A. seja parte;
9.5.2. comunique aos relatores de cada um desses processos a conduta da referida empresa no presente processo, para que se acautelem e ou adotem, em vista das circunstâncias de cada um, as medidas que entenderem necessárias;
9.6. determinar à Secex/BA que:
9.6.1. diligencie à CTB objetivando obter as informações necessárias ao perfeito entendimento dos impactos das alterações procedidas sobre as especificações dos sistemas de controle, sinalização e comunicação do metrô de Salvador, conforme contrato de concessão recentemente celebrado, de forma que seja possível avaliar se tais alterações podem efetivamente tornar inservíveis, total ou parcialmente, os sistemas fornecidos pelo Consórcio Bonfim, por meio do contrato 10/04, e;
9.6.2. dê à análise das respostas às oitivas e à diligência, e das informações prestadas, a prioridade que o presente processo requer.". 
Acórdão 64/2015-TCU-Plenário:
"9.1. com fundamento nos arts. 71, inciso IX, da Constituição Federal, 11 e 45 da Lei 8.443/1992 e 276, caput e § 6º, do Regimento Interno do TCU, manter a medida cautelar adotada por meio do item 9.1 do Acórdão 1605/2014-TCU-Plenário, em vista de não terem sido cumpridas, pelas empresas integrantes do Consórcio Bonfim, as providências indicadas em seu item 9.1.3 e, pela empresa MPE Montagens Especiais S.A, as providências indicadas em seus itens 9.1.1, 9.1.1.1, 9.1.2, 9.1.2.1 a 9.1.2.6;
9.2. dar conformidade à solicitação das empresas integrantes do Consórcio Bonfim no sentido de que o valor do seguro-garantia destinado à garantia de execução do Contrato 10/04 seja igual a 30% do saldo deste atualizado com base no novo reajustamento anual ocorrido em setembro/2014; 
9.3. determinar à CTB que providencie junto ao Consórcio Bonfim o cumprimento dos itens 9.1.3 e 9.3 do Acórdão 1605/2014-TCU-Plenário, e que encaminhe ao TCU cópia integral já alterada do Contrato 10/04 e dos seus anexos; 
9.4. dar ciência, à CTB, ao Consórcio Bonfim e às empresas que o integram, de que, em desacordo com o item 9.1 do Acórdão 3254/2011-TCU-Plenário, a carta de fiança ofertada pela empresa MPE - Montagens e Projetos Especiais S.A. em substituição às retenções de pagamentos do Contrato 10/04 não atende aos requisitos estabelecidos por este Tribunal e não se enquadra entre as garantias previstas no art. 56 da Lei 8.666/1993, uma vez que não se trata de carta de fiança bancária; 
9.5. encaminhar, à Procuradoria da República no Estado da Bahia, aos Ministérios Públicos dos Estados da Bahia e Goiás, ao Banco Central do Brasil e ao Departamento de Polícia Federal, para conhecimento e adoção das medidas que entenderem cabíveis em seus respectivos âmbitos de atuação, cópia do presente acórdão, acompanhado das peças que o fundamentam; 
9.6. com fundamento nos arts. 71, inciso IX, da Constituição Federal, 11 e 44, caput e § 2º, da Lei 8.443/1992 e 274 e 276, caput e § 6º, do Regimento Interno do TCU, adotar medida cautelar consistente na decretação da indisponibilidade de bens da empresa MPE - Montagens e Projetos Especiais S.A. até o montante de R$ 3,5 milhões [R$ 3.083.472,82 (três milhões oitenta e três mil quatrocentos e setenta e dois reais e oitenta e dois centavos) atualizado até dezembro de 2014, arredondado para centena de milhar mais próxima], por até um ano ou até que o Consórcio Bonfim - qualquer de suas empresas integrantes - apresente carta de fiança bancária que garanta o valor total estabelecido atualizado até a data de sua instituição e atenda a todos os demais requisitos estabelecidos por esta Corte em suas deliberações;
9.7. nos termos do art. 276, § 3º, do Regimento Interno deste Tribunal, seja concedido prazo de até quinze dias, sem efeito suspensivo, à empresa MPE - Montagens e Projetos Especiais S.A. para que se pronuncie, caso queira, a respeito da adoção da medida cautelar referida no item 9.6, reto;
9.8. dar notícia à Segecex, para os efeitos do item 9.5 do referido Acórdão 1605/2014-TCU-Plenário, do conteúdo do voto que fundamenta esse acórdão e, em especial, dos itens 9.5 e 9.6, retro; 
9.9. dar ciência deste acórdão, bem como das peças que o fundamentam, ao Consórcio Bonfim e às empresas que o integram, à Companhia de Transportes do Estado da Bahia - CTB e à Companhia Brasileira de Transportes Urbanos - CBTU; 
9.10. determinar à Secex/BA que:
9.10.1. proceda à identificação dos gestores da empresa MPE - Montagens e Projetos Especiais S.A. responsáveis pela apresentação das cartas de fiança emitidas pelas empresas Profit Bank e Infinite Bank;
9.10.2. faça constar do processo de tomada de contas especial (TCProcesso 028.499/2012-3) cópia deste acórdão, acompanhado das peças que o fundamentam, e
9.12.2. dê à análise das respostas às oitivas (item 9.7, retro) a prioridade que o presente processo requer". 
Acórdão 2452/2016-TCU-Plenário:
"9.1. com fundamento nos arts. 71, inciso IX, da Constituição Federal, 11 e 44, caput e § 2º, da Lei 8.443/1992 e 274 e 276, caput e § 6º, do Regimento Interno do TCU, renovar a medida cautelar adotada por meio do item 9.6 do Acórdão 64/2015-TCU-Plenário, consistente na decretação da indisponibilidade de bens da empresa MPE - Montagens e Projetos Especiais S.A. até o montante de R$ 3,5 milhões [R$ 3.083.472,82 (três milhões, oitenta e três mil, quatrocentos e setenta e dois reais e oitenta e dois centavos) atualizado até dezembro de 2014, arredondado para centena de milhar mais próxima], por mais um ano a partir da data de prolação do presente acórdão ou até que o Consórcio Bonfim - qualquer de suas empresas integrantes - apresente carta de fiança bancária que garanta o valor total estabelecido atualizado até a data de sua instituição e atenda a todos os demais requisitos estabelecidos por esta Corte em suas deliberações;
9.2. determinar à Secex/BA que encaminhe ofício ao Ministério Público do Estado da Bahia, em atendimento a sua solicitação de informações, esclarecendo que: 
9.2.1. a medida cautelar adotada por meio do item 9.6 do Acórdão 64/2015-TCU-Plenário foi renovada por meio do item 9.1, retro, em razão de a empresa MPE Montagens Especiais S.A., integrante do Consórcio Bonfim, não ter apresentado nova carta de fiança bancária conforme ali determinado;
9.2.2. em razão da cautelar original foram tornados indisponíveis: R$ 865.599,96 bloqueados em contas correntes bancárias, 5.925.558 cotas de Fundo de Investimento do Nordeste - Finor e imóvel sob a matrícula 17.450, no Registro de Imóveis da Comarca de Santos/SP, de valor ainda não determinado (pendente de diligência já em andamento) ;
9.2.3. referido imóvel deverá ir a hasta pública, no dia 18/10/2016, em razão de processo em andamento na 1ª Vara do Trabalho de Santo André/SP, conforme ofício encaminhado pelo referido juízo a este Tribunal;
9.2.4. não houve necessidade de alteração do Contrato 10/04 e seus anexos conforme aventado no item 9.3 do referido Acórdão 64/2015-TCU-Plenário; 
9.3. determinar à Secex/BA que dê continuidade à instrução do presente processo, com a urgência que a existência nos autos de duas cautelares vigentes requer, atentando para todas as questões ainda pendentes, em especial para:
9.3.1. análise das manifestações da empresa MPE contidas nas peças 350 e 370 dos autos;
9.3.2. análise da repercussão do atendimento às diligências objeto dos ofícios contidos nas peças 487 e 488 sobre a cautelar objeto do item 9.1, retro; 
9.3.3. análise do eventual cumprimento de cada um dos subitens do item 9.1 do Acórdão 1605/2014-TCU-Plenário;
9.3.4. análise da suficiência dos bens pertencentes à empresa MPE Montagens Especiais S.A. tornados indisponíveis e apresentação de sugestões para substituição do bem que irá a leilão judicial, conforme item 9.2.3, retro." 
Acórdão 1956/2017-TCU-Plenário:
"9.1. com base nos arts. 44, caput e § 2º, da Lei 8.443/1992 e 276, caput e § 6º, do Regimento Interno do TCU, acatar parcialmente as manifestações da MPE - Montagens e Projetos Especiais S.A. acostadas às peças 350, 370 e 517;
9.2. com fundamento nos arts. 71, inciso IX, da Constituição Federal, 11 e 44, caput e § 2º, da Lei 8.443/1992 e 274 e 276, caput e § 6º, do Regimento Interno do TCU, renovar a medida cautelar adotada por meio do item 9.6 do Acórdão 64/2015-TCU-Plenário, renovada anteriormente por meio do item 9.1 do Acórdão 2452/2016-TCU-Plenário, consistente na decretação da indisponibilidade de bens da empresa MPE - Montagens e Projetos Especiais S.A. por mais um ano a partir da data de prolação do presente acórdão ou até que o Consórcio Bonfim - qualquer de suas empresas integrantes - apresente carta de fiança bancária que garanta o valor total estabelecido atualizado até a data de sua instituição e atenda a todos os demais requisitos estabelecidos por esta Corte em suas deliberações, atualizando-se o montante para R$ 3.719.786,82 (agosto/2017) , fazendo-a recair sobre os seguintes bens:
9.2.1. a totalidade de recursos financeiros da empresa nas seguintes contas bancárias do Banco Bradesco S.A.: 1075 (agência 2373) , 3323 (agência 3130) e 99660 (agência 3130) - R$ 865.599,96;
9.2.2. imóvel de matrícula 17.450 no Segundo Oficio de Imóveis de Santos/SP, até o montante de R$ 1.017.242,45;
9.2.3. imóvel de matrícula 2795 no Terceiro Ofício do Serviço Notarial e de Registro de Imóveis de Macaé/RJ, até o montante de R$ 1.836.944,41.
9.3. nos termos dos arts. 3º, caput e incisos I e IV, e 7º, caput e inciso II, da Portaria Segecex 14, de 24 de abril de 2015, bem como dos itens '3' e '7.a' do Anexo I da mesma norma, determinar, à Secex/BA que providencie, junto ao SCBEX, a liberação dos bens que haviam sido colocados em indisponibilidade por conta do presente processo, inclusive os recursos financeiros indicados às peças 385, 388, 417-420 e 556, à exceção daqueles listados nos itens 9.2.1, 9.2.2 e 9.2.3 supra; 
9.4. com base no art. 44, caput e § 2º, da Lei 8.443/1992, solicitar, à 3ª Vara de Trabalho de Canoas/RS e à 2ª Vara do Trabalho de Macaé/RJ, que, no caso de remanescerem valores de execuções que venham a ser processadas por estes juízos contra a empresa MPE - Montagens e Projetos Especiais S.A. (CNPF 31.876.709/0001-89) sobre o imóvel de matrícula 2795 no Terceiro Ofício do Serviço Notarial e de Registro de Imóveis de Macaé/RJ, proceda ao bloqueio de créditos, valores e bens, depositando o recurso em conta judicial em nome da União e à disposição do Tribunal de Contas da União por conta do processo TCProcesso 007.463/2014-6;
9.5. com base no art. 44, caput e § 2º, da Lei 8.443/1992, solicitar, à 2ª Vara do Trabalho de Mauá/SP, à 1ª Vara do Trabalho de Santo André/SP e à 80ª Vara do Trabalho de São Paulo, que, no caso de remanescerem valores de execuções que venham a ser processadas por estes juízos contra a empresa MPE - Montagens e Projetos Especiais S.A. (CNPF 31.876.709/0001-89) sobre o matrícula 17.450 no Segundo Cartório de Registro de Imóveis de Santos/SP, proceda ao bloqueio de créditos, valores e bens, depositando o recurso em conta judicial em nome da União e à disposição do Tribunal de Contas da União por conta do processo TCProcesso 007.463/2014-6;
9.6. com base no art. 44, caput e § 2º, da Lei 8.443/1992, solicitar, ao Segundo Cartório de Registro de Imóveis de Santos/SP, que, na ocorrência de registro ou averbação de novos gravames contra o imóvel de matrícula 17.450, de propriedade da empresa MPE - Montagens e Projetos Especiais S.A. (CNPF 31.876.709/0001-89, comunique tal fato à Secretaria de Controle Externo no Estado da Bahia - Secex/BA, fazendo referência ao processo TCProcesso 007.463/2014-6; 
9.7. com base no art. 44, caput e § 2º, da Lei 8.443/1992, solicitar, ao Terceiro Ofício do Serviço Notarial e de Registro de Imóveis de Macaé/RJ, que, na ocorrência de registro ou averbação de novos gravames contra o imóvel de matrícula 2795, de propriedade da empresa MPE - Montagens e Projetos Especiais S.A. (CNPF 31.876.709/0001-89, comunique tal fato à Secretaria de Controle Externo no Estado da Bahia - Secex/BA, fazendo referência ao processo TCProcesso 007.463/2014-6;
9.8. com base no art. 44, caput e § 2º, da Lei 8.443/1992, autuar processo de indisponibilização, formado, inicialmente, com cópias de peças dos presentes autos que se revelem necessárias, com o objetivo de cuidar da manutenção da indisponibilização dos bens da MPE - Montagens e Projetos Especiais S.A. destinados ao cumprimento da medida cautelar decretada no item 9.6 do Acórdão 64/2015-TCU-Plenário e renovada pelo item 9.1 do Acórdão 2452/2016-TCU-Plenário e pelo item 9.2 do presente Acórdão;
9.9. com fundamento no art. 240 do Regimento Interno do TCU, autorizar a realização de inspeção na Companhia de Transportes do Estado da Bahia - CTB, objetivando a verificação do cumprimento do item 9.1 do Acórdão 1605/2014-TCU-Plenário e a coleta de informações referentes ao aproveitamento, no sistema metroviário de Salvador/BA, dos sistemas de controle, sinalização e comunicação, objeto do Contrato 10/04; e
9.10. encaminhar cópia deste acórdão, bem como das peças que o fundamentam, à CTB e às empresas que integram o Consórcio Bonfim."
II
Antes, porém, de avançar, considero oportuno resgatar a discussão quanto à viabilidade ou não de prorrogação ou expedição de novas medidas cautelares de indisponibilidade de bens, à luz do que restou consignado no Acórdão 2474/2018-TCU-Plenário, entre outros julgados.  
Preliminarmente, permito-me transcrever a fundamentação apresentada no Voto condutor dos Acórdãos 425/2016 e 441/2017, ambos do Plenário, relatados pelo Ministro Vital do Rego: 
"65.	A despeito de o normativo estabelecer que a medida será adotada com prazo não superior a um ano, inexiste limitação formal quanto à possibilidade de nova decretação, quando permanecerem presentes os requisitos iniciais para a sua adoção. Assim, não vejo óbice para que, por decisão igualmente do Plenário do TCU, a Corte, por período igualmente não superior a um ano, decrete novamente a indisponibilidade dos bens dos responsáveis. Essa medida tem por fim a assegurar o desfecho da análise do mérito processual e, consequentemente, numa interpretação lógico-sistemática da lei, o alcance do seu objetivo, qual seja, garantir o ressarcimento do potencial dano ao erário. 
66.	Essa abordagem também encontra respaldo na teoria dos poderes implícitos, que, em essência, reporta que a Constituição, ao conceder uma função a determinado órgão ou instituição, também lhe confere, implicitamente, os meios necessários para a consecução desta atividade.
67.	Sobre o tema, importante transcrever excerto do voto condutor do MS 24.510, de relatoria da eminente Ministra Ellen Gracie do Supremo Tribunal Federal:
' (...) a atribuição de poderes explícitos, ao Tribunal de Contas, tais como enunciados no art. 71 da Lei Fundamental da República, supõe que se lhe reconheça, ainda que por implicitude, a titularidade de meios destinados a viabilizar a adoção de medidas cautelares vocacionadas a conferir real efetividade às suas deliberações finais, permitindo, assim, que se neutralizem situações de lesividade, atual ou iminente, ao erário público. Impende considerar, no ponto, em ordem a legitimar esse entendimento, a formulação que se fez em torno dos poderes implícitos, cuja doutrina, construída pela Suprema Corte dos Estados Unidos da América, no célebre caso McCulloch v. Maryland (1819) , enfatiza que a outorga de competência expressa a determinado órgão estatal importa em deferimento implícito, a esse mesmo órgão, dos meios necessários à integral realização dos fins que lhe foram atribuídos. (...) É por isso que entendo revestir-se de integral legitimidade constitucional a atribuição de índole cautelar, que, reconhecida com apoio na teoria dos poderes implícitos, permite, ao TCU, adotar as medidas necessárias ao fiel cumprimento de suas funções institucionais e ao pleno exercício das competências que lhe foram outorgadas, diretamente, pela própria CR.'
68.	do contrário, devido à complexidade das matérias que comumente envolvem a decretação da medida acautelatória, aliado, inclusive, às não incomuns ações protelatórias que recaem sobre esses tipos de processos, estaríamos nos defrontando com uma regra inócua. 
69.	No âmbito infralegal, dentro do poder regulamentar de que dispõe o Tribunal, tem-se a Portaria-Segecex 14, de 24/4/2015, que, em seus arts. 4°, caput e alínea 'a', e art. 5°, alínea 'c', prevê a possibilidade de renovação da indisponibilidade dos bens:
art. 4º A medida cautelar de indisponibilidade de bens poderá tornar-se ineficaz ou necessitar de revisão em razão das seguintes ocorrências, entre outras:
vencimento do prazo de vigência da medida;
 (...) 
art. 5º A unidade técnica deverá, sem prejuízo das demais medidas ou análises necessárias ao processo:
c) acompanhar o prazo de vigência da indisponibilidade, comunicando ao relator, com antecedência mínima de 30 dias, sobre a permanência dos pressupostos para adoção dessa cautelar e as medidas ainda necessárias para a finalização da instrução de mérito e, se for o caso, propor a renovação da indisponibilidade de bens, por prazo não superior a um ano. (grifos acrescidos) 
70. Vale, ainda, acrescentar que a matéria já passou pela apreciação do Plenário TCU por ocasião do julgamento do TCProcesso 024.006/2006-9. Naquela assentada, o Ministro Walton Alencar Rodrigues, tratou o tema da seguinte forma no voto condutor do Acórdão 433/2014-TCU-Plenário:
' (...) Nos termos do artigo 44, § 2º, da Lei Orgânica do TCU, não há previsão de prorrogação da medida cautelar de indisponibilidade temporária de bens de responsável com vistas a garantir ao ressarcimento dos danos em apuração, a qual não poderá ser superior a um ano. A priori, nada impediria que o Tribunal decretasse nova medida constritiva por estarem presentes os mesmos pressupostos que a ensejaram. (...) " (grifos acrescidos) .
Oportuno afigura-se também transcrever excerto da declaração de Voto do Ministro Bruno Dantas, por ocasião do Acórdão 2474/2018-TCU-Plenário:
"A princípio, considero adequada a quase totalidade das medidas que vêm sendo adotadas nestes autos, bem como a deliberação que nos traz o Ministro Augusto Sherman. 
Mas registro discordância pontual que tenho em relação às proposições de prorrogar as cautelares que decretaram a indisponibilidade dos bens dos membros do Conselho de Administração da Petrobras, arrolados como responsáveis no âmbito deste processo, que analisa as irregularidades perpetradas por esses agentes e pela equipe de negociadores na condução do processo de aquisição da refinaria Pasadena Refining System Inc. (PRSI) . 
A medida de decretação de constrição de bens de pessoas físicas possui caráter excepcionalíssimo, tanto que a lei limita sua validade ao prazo de um ano. É fato que, em decisões pretéritas, o Tribunal decidiu que essa medida poderia ser renovada. Porém, reavaliando o presente caso concreto, tenho dúvidas se esta seria a decisão mais consentânea com os princípios constitucionais e a racionalidade do ordenamento jurídico. 
 (...) 
Em suma, entendo que responsabilizar pessoas que atuam apenas em conselhos de administração de empresas em processos do Tribunal deve ocorrer apenas em situações excepcionais. Decretar indisponibilidade de bens aplica-se em casos ainda mais excepcionais. E renovar essa indisponibilidade de bens, por prazo superior ao previsto na lei, cabe apenas em caráter excepcionalíssimo, o que definitivamente não verifico no caso em análise.
Assim, reputo de extrema importância que este Colegiado discuta o assunto e se aprofunde melhor sobre o tema, considerando seus fundamentos jurídicos e consequências práticas. Entretanto, por enquanto, opto por adotar posicionamento de máxima cautela. E, nesse sentido, não é o caso de aplicar a renovação desta medida excepcional a membros de Conselho de Administração, cuja responsabilização ainda é discutível. 
Isso não prejudica a continuidade da apuração da responsabilidade dessas pessoas e as consequentes medidas que se mostrem necessárias.
Muito embora adote essa perspectiva, adiro, no caso concreto, à reflexão desenvolvida pelo Ministro Benjamin Zymler no Plenário, no sentido de não renovar a indisponibilidade de bens para pessoas físicas, por vislumbrar uma incompatibilidade pragmática: a medida gera ruídos no STF e se mostra de pouca efetividade. 
Conforme explicado por Sua Excelência, há decisões dos Ministros Ricardo Lewandowski e Gilmar Mendes a favor da tese de que não cabe renovação da indisponibilidade de bens, enquanto outras apontam em sentido contrário.
Ademais, trata-se de uma medida pragmática, que visa reservar bens suficientes para fazer frente a eventual débito futuro e, em regra, essas pessoas físicas têm patrimônios muito baixos em relação aos débitos de bilhões de reais que estão sendo analisados.
Sua Excelência mencionou que, em casos recentes submetidos à sua relatoria, a decretação de indisponibilidade de bens não tem atingido pessoas físicas por entender que a medida não teria efeito concreto no sentido de salvaguardar o erário, embora tenha o condão de suscitar inúmeros incidentes processuais que, em última instância, acabariam por procrastinar o andamento do processo. (...) (g.n.) 
No presente caso, no entanto, a meu ver estão presentes circunstâncias que legitimam a expedição de nova medida cautelar em tela.
Primeiramente, estamos diante de medida que recai sobre bens de pessoa jurídica, de sorte que minha proposta, no meu sentir, não colide com o entendimento esposado pela maioria do Plenário desta Corte, quando da prolação do Acórdão 2.474/2018. Isto porque um dos principais fundamentos no qual se alicerçou a referida decisão repousa na inefetividade da medida que versa sobre patrimônio de pessoas físicas. 
Quanto aos entendimentos esposados no átrio do Supremo Tribunal Federal, conforme aventado na transcrição supra, entendo que a matéria não é pacífica, consoante revela a apreciação do MS 34.233 pela Segunda Turma. 
Naquela oportunidade, embora tenha prevalecido o Voto do Ministro Gilmar Mendes, no sentido da ausência de previsão legal expressa para a prorrogação da medida em tela, os Ministros Dias Toffoli e Celso de Mello encamparam a tese pela legitimidade da prorrogação da medida cautelar de indisponibilidade de bens por parte desta Corte.
A divergência também subsiste nas decisões monocráticas relacionadas ao presente assunto, a exemplo do MS 35.042, relatado pelo Ministro Edson Fachin, e do MS 34.545, relatado pelo Ministro Ricardo Lewandowski. 
Entendo, dessa forma, que é possível concluir pela inexistência de entendimento consolidado por parte do Supremo Tribunal Federal quanto à viabilidade jurídica da prorrogação da decretação da indisponibilidade de bens.
Entretanto, ainda que se interprete, com base na literalidade do §2º do art. 44 da Lei 8.443/1992, a inviabilidade jurídica da supramencionada prorrogação em virtude da ausência de sua previsão e do limite de prazo de um ano, não me parece que o Tribunal esteja impedido de adotar nova medida cautelar de indisponibilidade de bens, ainda que se dê sob os mesmos fundamentos fáticos da decretação anterior, desde que estes permaneçam.
O poder geral de cautela impõe ao magistrado o poder-dever de zelar pela eficácia de futura decisão a ser proferida, de garantir seu resultado.
Na ementa do MS 24.510, a e. ministra Ellen Gracie dispõe expressamente que a legitimidade do TCU para expedir medidas cautelares objetiva "prevenir lesão ao erário e garantir efetividade a suas decisões". Essa é, justamente, a circunstância fática que se enfrenta. A então Companhia de Transportes de Salvador - CTS, em atenção a demanda das empresas integrantes do Consórcio Bonfim, entre elas a MPE - Montagens e Projetos Especiais S.A. (TC-Processo 007.162/2006-0, peça 73, p. 7/11) , solicitou e o TCU concedeu a substituição, por prestação de garantias, da retenção de pagamentos, que visavam garantir o ressarcimento ao erário em eventual decisão de mérito a ele favorável. Algum tempo depois o responsável deixa de honrar as garantias prestadas, desprotegendo o erário e, portanto, colocando em risco a efetividade da decisão de mérito. 
No MS 24.510, o e. ministro Celso de Mello, em seu voto, deixa claro que "considerada, ainda, a doutrina dos poderes implícitos - que a tutela cautelar apresenta-se como instrumento processual necessário e compatível com o sistema de controle externo" (grifo nosso) . Sendo instrumento necessário, é inerente ao exercício do controle externo e deve ser utilizado, pelo TCU, em todas as circunstâncias em que houver necessidade de "prevenir lesão ao erário e garantir efetividade a suas decisões". Aliás, na mesma decisão, o e. ministro Sepúlveda Pertence manifesta que "o poder cautelar é inerente à competência de decidir" (grifo nosso) , reforçando a linha de entendimento.
Assim, subsistindo os fundamentos fáticos que põem em risco a efetividade da decisão de mérito, desprotegem o erário, não se obsta, a meu ver, a expedição de nova medida cautelar.
Ante tal cenário, considero que a expedição de nova medida cautelar a que se refere o §2º do art. 44 da Lei Orgânica, em razão da persistência dos fundamentos fáticos que levaram à expedição da medida anterior, não representa desrespeito ao posicionamento da Suprema Corte ou violação a garantias constitucionais, ainda mais quando as circunstâncias fáticas denotam conduta indevida do responsável que deixou de honrar seu compromisso perante a Corte e, portanto, não pode se beneficiar da própria torpeza, como descrevo a seguir.
Quanto às circunstâncias fáticas que gravitam em torno do presente caso, faz-se mister destacar que a indisponibilidade de bens foi decretada, inicialmente, em vista do descumprimento de condições estabelecidas por esta Corte por parte da empresa MPE Montagens. 
Relembro que, ante os indícios de dano ao erário, esta Corte havia determinado a retenção cautelar do percentual de 7,5% do valor do Contrato 10/2004 (SA-12) , celebrado com o consórcio Bonfim (itens 9.1.1 do Acórdão 2.369/2006, 9.2 do Acórdão 931/2007 e 9.3.1.2 do Acórdão 1949/2007-TCU-Plenário) . 
Posteriormente, atendendo a pleito formulado pela então Companhia de Transportes de Salvador (após demanda das empresas integrantes do Consórcio Bonfim, entre elas a MPE - Montagens e Projetos Especiais S.A) , por meio do Acórdão 3254/2011-TCU-Plenário deferiu, em caráter excepcional, a substituição das retenções de pagamentos, por outra garantia dentre aquelas previstas no art. 56 da Lei 8.666/92, fornecida por instituição financeira com solidez reconhecida no mercado ou lastreada em títulos idôneos e líquidos. 
Ocorre que, três anos após a empresa MPE Montagens apresentar garantia na forma de carta fiança (Carta de Fiança 780/2011) , a instituição financeira afiançadora comunicou à unidade jurisdicionada que deixara de assumir os riscos da respectiva carta, em razão da ausência de pagamento por parte da afiançada (TC Processo 007.463/2014-6, peça 1) , o que ensejou a autuação do TC Processo 007.463/2014-6, por parte da então Secex-BA.
No bojo do referido processo, foi exarada nova medida cautelar, no sentido de que a Companhia de Transportes do Estado da Bahia (CTB) se abstivesse de autorizar quaisquer pagamentos relacionados ao contrato, até que esta Corte deliberasse quanto ao mérito do feito, bem como fossem ajustadas as garantias prestadas pelas empresas integrantes do Consórcio Bonfim (itens 9.1 e 9.3 do Acórdão 1605/2014-TCU-Plenário) .
Nesse sentido, a possibilidade de as empresas consorciadas terem bens tornados indisponíveis já havia sido objeto de prévio alerta desta Corte, nos termos do Acórdão 1.605/2014, apreciado em 18/6/2014 pelo Plenário:
9.4. informar ao Consórcio Bonfim e às empresas que o integram que o não atendimento ao disposto no item 9.3. deste Acórdão poderá ensejar a decretação da indisponibilidade dos bens necessários à garantia do ressarcimento de eventuais débitos ocorridos no Contrato 10/04, conforme previsto no art. 44, § 2º, da Lei nº 8.443/92;
 
Assim sendo, considerando que as garantias prestadas pela empresa MPE Montagens descumpriram as exigências dos itens 9.1.1, 9.1.1.1, 9.1.2, 9.1.2.1 a 9.1.2.6 do Acórdão 1605/2014-TCU-Plenário, o item 9.6 do Acórdão 1605/2015-TCU-Plenário tornou seus bens indisponíveis na monta de R$ 3,5 milhões. 
Em síntese, considerando que a medida original de indisponibilidade foi exarada em um cenário de substituição à retenção de pagamentos do Contrato 10/2004, dado o descumprimento, por parte da própria empresa beneficiária da substituição, de exigências estabelecidas quanto à prestação de garantias, sua não renovação acabaria por premiar tal conduta, em ameaça ao erário.  
Destaco que a tomada de contas especial sob o TCProcesso 028.499/2012-3 (cuja eficácia da decisão a presente medida se presta a garantir) ainda não chegou a seu termo. Considerando que se trata de informação pública de tramitação processual, destaco que aquele feito encontra-se sob responsabilidade por agir da SeinfraUrbana, sendo que a última proposta da unidade técnica foi no sentido de se promover a citação dos responsáveis (peça 113 daqueles autos) .
No que diz respeito ao direito fundamental à razoável duração do processo, convém assentar que o atendimento aos pedidos do responsável, na busca da ampla defesa e da verdade material, tem contribuído e muito para o adiamento da decisão de mérito. 
Faz-se oportuno destacar que, à luz da proposta instrutória lançada à peça 113 daqueles autos, o Consórcio apresentou novos elementos (peças 119-122 daqueles autos) , os quais ensejaram a restituição do feito à unidade técnica responsável (Despacho de peça 128 daqueles autos) .
Antes mesmo da reapreciação pela SeinfraUrbana, o Consórcio apresentou outros documentos, colacionados às peças 129-131, os quais possivelmente também serão examinados. 
Portanto, se, de um lado, a atuação desta Corte é pautada pelo princípio da verdade material, geralmente admitindo-se apresentação de novos documentos pelos responsáveis, do outro, deve também zelar pela eficácia de suas decisões. 
Assim, observo a manutenção dos pressupostos mencionados na concessão da indisponibilidade a que se refere o item 9.6 do Acórdão 64/2015-TCU-Plenário, citados naquele Voto condutor (peça 122 do TCProcesso 007.463/2014-6) , em especial os requisitos do fumus boni iuris e do periculum in mora e, ainda, a conduta reprovável da empresa MPE que conduziu ao risco significativo de prejuízo pela ausência de coberturas devidas e garantias necessárias para o ressarcimento do débito em apuração. 
Dessa forma, faz-se mister seja expedida nova medida cautelar de indisponibilidade de bens, em sucessão àquela adotada por meio do item 9.6 do Acórdão 64/2015-TCU-Plenário, a que se refere o item 9.2 do Acórdão 1956/2017-TCU-Plenário. 
De todo modo, entendo que se deva oportunizar a empresa responsável a possibilidade de reapresentar a prestação de garantias a que se comprometeu e não honrou perante esta Corte, devendo ser suspensa a cautelar nessa hipótese.
Considero necessário, no entanto, atualizar o montante sobre o qual deve recair a indisponibilidade, na medida em que o valor constante da proposta instrutória (R$ 3.719.786,82) toma por base o cálculo realizado em agosto de 2017. Assim, a partir da utilização de índice conservador de correção monetária, chega-se à monta atualizada de R$ 3.998.770,83 (data de 29/5/2019) .
III
No que se refere aos demais itens do Acórdão 1956/2017-TCU-Plenário, a unidade técnica relata dificuldades de ordem operacional quanto ao sistema Cnib (Cadastro Nacional de Indisponibilidade de Bens) , o qual não permitiria o registro do prazo da medida, tampouco a limitação do valor sobre o qual deveria recair a indisponibilidade (peça 71, p. 6, itens 25-29) .
Em razão disso, o Serviço de Cadastro e Cobranças Executivas do TCU (Scbex) informa não haver necessidade de reiteração do pedido de indisponibilidade dos bens imóveis junto ao Cnib, de sorte que a SeinfraUrbana se absteve de propor determinação expressa nesse sentido.
De toda forma, considerando-se a possibilidade de alterações nas regras do sistema durante o prazo de vigência da presente medida e a necessidade de se assegurar a indisponibilidade do imóvel a que se refere o item 9.2.2 do Acórdão 1956/2017-TCU-Plenário, considero prudente acrescer à proposta instrutória determinação expressa nesse sentido, ainda que a deliberação não requeira nova operação junto ao sistema.
Ainda quanto ao Cnib, a unidade técnica noticia que o Scbex não teria localizado o imóvel apontado no item 9.2.3 do Acórdão 1956/2017-TCU-Plenário, situado no Município de Macaé/RJ, sobre o qual deveria recair indisponibilidade ao valor de cerca R$ 1,8 milhão. Segundo o Scbex, foi encontrado e tornado indisponível tão somente o imóvel a que se refere o item 9.2.2 do referido decisum (espelho à peça 40, p. 5) . 
Dessa forma, acolho a proposta instrutória, para se promover diligência junto ao 3º Ofício do Serviço Notarial e de Registro de Imóveis de Macaé/RJ a fim de que seja encaminhada cópia integral do registro do imóvel com indicação dos gravames que lhe pesam e a informação quanto à ocorrência de eventual alteração da sua propriedade, caso o bem não mais pertença à MPE.
No que diz respeito aos bens financeiros, a unidade técnica destaca que, quanto às contas bancárias junto ao Banco Bradesco, a despeito dos termos constantes do item 9.3 do Acórdão 1956/2017-TCU-Plenário, a operação realizada pelo Scbex (peça 40, p. 3) não teria deixado inequívoca a liberação das contas não mencionadas no item 9.2.1 daquele decisum. Dessa forma, a SeinfraUrbana propõe determinação para que seja providenciada, junto ao Scbex, a respectiva liberação (peça 71, p. 7-8, itens 20-24) .
Deixo de acolher o referido encaminhamento, por considerar suficiente a deliberação já exarada por esta Corte, constante do item 9.3 do Acórdão 1956/2017-TCU-Plenário. Ainda que possam se fazer necessários ajustes na operação realizada pelo Scbex, torna-se dispicienda nova deliberação a respeito. Ademais, todas as contas que supostamente não teriam sido tornadas disponíveis apresentavam saldo zerado, por ocasião de bloqueio anterior (peça 14, p. 1-5) .
Ante o exposto, manifesto-me por que o Tribunal aprove o acórdão que ora submeto à deliberação deste Colegiado.
TCU, Sala das Sessões Ministro Luciano Brandão Alves de Souza, em 3 de julho de 2019.
AUGUSTO SHERMAN CAVALCANTI 
Relator